ACORDAO-COMPLETO-2410383

ACÓRDÃO 8986/2020 ATA 29/2020 - SEGUNDA CÂMARA

VISTOS, relatados e discutidos estes autos de aposentadorias deferidas pela Universidade Federal do Paraná em favor de José Luís Rocha Artigas, José Soria Arrabal e Lidio Jair Ribas Centa;
	ACORDAM os Ministros do Tribunal de Contas da União, reunidos em Sessão da 2ª Câmara, nos termos do art. 71, III e IX, da Constituição de 1988, dos arts. 1º, V, 39, II, e 45 da Lei nº 8.443, de 1992, e dos arts. 260, § 1º, e 262, § 2º, do RITCU, ante as razões expostas pelo Relator, em: 
9.1. assinalar a legalidade do ato de alteração da aposentadoria em favor de José Luís Rocha Artigas (à Peça 2 sob o n.º 10792600-04-2013-000290-0) e do ato inicial da aposentadoria em favor de Lidio Jair Ribas Centa (à Peça 4 sob o n.º 0792600-04-2014-000271-6) , concedendo-lhes o respectivo registro;
9.2. assinalar a ilegalidade do ato de alteração da aposentadoria em favor de José Soria Arrabal (à Peça 3 sob o n.º 10792600-04-2013-000304-3) , negando-lhe o respectivo registro;
	9.3. dispensar o ressarcimento das quantias percebidas indevidamente, mas de boa-fé, em consonância com a Súmula nº 106 do TCU; 
	9.4. determinar que, no prazo de 15 (quinze) dias contados da ciência desta deliberação, a Universidade Federal do Paraná adote as seguintes medidas: 
	9.4.1. faça cessar os pagamentos decorrentes do ato ora considerado ilegal pelo item 9.2 deste Acórdão sob pena de responsabilidade solidária da autoridade administrativa omissa, nos termos do art. 71, IX, da Constituição de 1988 e do art.¿262, caput, do RITCU; 
9.4.2. informe ao interessado indicado no item 9.2 deste Acórdão que, diante da exclusão do suscitado tempo de insalubridade pelo período de 2 anos, 7 meses e 1 dia, ele poderá apenas optar pela manutenção da aludida aposentadoria sob os proventos, todavia, à proporção máxima de 33/35 avos;
	9.4.3. dê ciência desta deliberação ao interessado apontado no item 9.2 deste Acórdão, alertando-o de que o efeito suspensivo proveniente da eventual interposição do subsequente recurso junto ao TCU não o eximirá da devolução dos valores percebidos indevidamente após a notificação, diante do não provimento do recurso, devendo encaminhar os comprovantes da correspondente notificação ao TCU no prazo de 30 (trinta) dias; 
	9.4.4. encaminhe a este Tribunal, nos termos do art. 262, § 2º, do RITCU, o novo ato de alteração da aludida aposentadoria apontada no item 9.2 deste Acórdão, sem a ilegalidade indicada nesta deliberação, para que seja submetido à apreciação pelo TCU, na forma do art. 260, caput, do RITCU; 
	9.5.  enviar a cópia do presente Acórdão, com o Relatório e a Proposta de Deliberação, à Universidade Federal do Paraná, para ciência e efetivo cumprimento ao item 9.4 deste Acórdão; e 
	9.6. arquivar o presente processo, sem prejuízo de promover o monitoramento da determinação proferida pelo item 9.4 deste Acórdão, representando ao TCU, se necessário.

Aposentadorias deferidas pela Universidade Federal do Paraná em favor de José Luís Rocha Artigas, José Soria Arrabal e Lidio Jair Ribas Centa.

Segunda Câmara

Universidade Federal do Paraná.

3. Interessados: José Luís Rocha Artigas (CPF XXX.519.009-XX), José Soria Arrabal (CPF XXX.660.829-XX) e Lidio Jair Ribas Centa (CPF XXX.352.889-XX).

13.1. Ministros presentes: Ana Arraes (Presidente), Augusto Nardes e Raimundo Carreiro.
13.2. Ministros-Substitutos presentes: Marcos Bemquerer Costa e André Luís de Carvalho (Relator).

ACORDAO-COMPLETO-2483575

Acórdão 8387/2021 - Segunda Câmara

ANDRÉ DE CARVALHO

Trata-se de aposentadorias deferidas pela Universidade Federal do Paraná em favor de José Luís Rocha Artigas, José Soria Arrabal e Lidio Jair Ribas Centa.
2.	Após a análise final do feito, o Auditor Federal Alan Rodrigues da Silva lançou o seu parecer conclusivo à Peça 6, com a anuência, por delegação de competência, do diretor da Sefip (Peça 7) , nos seguintes termos:
	" (...)  Trata-se de atos de concessão de aposentadoria de Jose Luis Rocha Artigas, José Soria Arrabal e Lidio Jair Ribas Centa, ex-servidores da Universidade Federal do Paraná. 
	2. Os atos foram submetidos, para fim de registro, à apreciação do Tribunal de Contas da União (TCU) , de acordo com o art. 71, inciso III, da Constituição Federal. O cadastramento e a disponibilização ao TCU ocorreram por intermédio do Sistema de Apreciação e Registro de Atos de Admissão e Concessões, na forma dos arts. 2º, caput e incisos I a VI, e 4º, caput, da Instrução Normativa - TCU 78/2018. 
	EXAME TÉCNICO
	Procedimentos preliminares aplicados 
	3. Os procedimentos para exame, apreciação e registro de atos de pessoal encontram-se estabelecidos na Instrução Normativa TCU 78/2018 e na Resolução TCU 206/2007. Essas normas dispõem, respectivamente, em seus arts. 4º, § 2º, e 3º, § 3º que os atos de pessoal disponibilizados por meio do Sistema de Apreciação e Registro de Atos de Admissão e Concessões devem ser submetidos a crítica preliminar automatizada do próprio sistema, com base em parâmetros predefinidos. 
	4. Relativamente aos atos de concessão de aposentadoria, as rotinas de crítica das informações cadastradas no Sistema de Apreciação e Registro de Atos de Admissão e Concessões foram elaboradas e validadas levando-se em conta as peculiaridades desses atos. Os itens de verificação do sistema compreendem prazos e fundamentos legais, assim como eventuais ocorrências de acumulação. Trata-se de verificações mais abrangentes, minuciosas e precisas do que aquelas que podem ser realizadas por mãos humanas, proporcionando um nível de segurança ainda maior. 
	5. Além da crítica automatizada, há verificação humana adicional no caso de haver alertas do sistema ou informações não formatadas, como esclarecimentos do gestor ou do controle interno. 
	6. As críticas também consideram os registros do Sistema Integrado de Administração de Recursos Humanos (Siape) . O Siape disponibiliza informações atualizadas sobre as parcelas que integram os proventos, diferentemente, portanto, do Sistema de Apreciação e Registro de Atos de Admissão e Concessões, que informa as parcelas no momento do registro do ato. 
	7. Essa confrontação com o Siape provê uma visão atual e verdadeira da situação, o que permite descaracterizar irregularidades e inconsistências que, embora constantes do Sistema de Apreciação e Registro de Atos de Admissão e Concessões, já foram corrigidas. Exame das constatações. 
	8. Antes da análise de cada ato de aposentadoria dos autos, cabe esclarecer o posicionamento desta Corte de Contas e da jurisprudência do Supremo Tribunal Federal quanto à contagem ponderada de tempo de serviço (contribuição) em decorrência de atividades laborais exercidas em condições especiais passíveis de prejudicar a saúde ou a integridade física após o advento da Lei 8.112/1990, com fundamento nos Mandados de Injunção 880-9, 1071-4, 1442-6 e 3389 do Supremo Tribunal Federal, bem como a contagem ponderada para servidores que laboraram, como celetistas e antes da publicação da Lei 8.112/1990, em condições insalubres. 
	9. No que concerne à contagem ponderada de tempo de serviço prestado em condições insalubres, antes do advento do Regime Jurídico Único, o entendimento deste Tribunal firmado no Acórdão 2008/2006-TCU-Plenário (Ministro-Relator Walton Alencar Rodrigues) é no sentido de ser possível a contagem de tempo de serviço para concessão de aposentadoria estatutária com o aproveitamento de tempo especial prestado sob condições insalubres, perigosas ou penosas. 
	10. Assim, o servidor público que exerceu, como celetista, no serviço público, atividades insalubres, penosas ou perigosas, em período anterior à vigência da Lei 8.112/90, tem direito à contagem especial de tempo de serviço para efeito de aposentadoria. 
	11. Além disso, por intermédio do Acórdão 911/2014-TCU-Plenário - TCU, de relatoria do Ministro Benjamin Zymler, este Tribunal deixou assente que, mesmo observando os parâmetros do Acórdão 2008/2006-TCU-Plenário, a contagem especial de tempo prestado em condições insalubres para servidores ocupantes de cargos de natureza estritamente administrativa somente poderá ocorrer se estiver efetivamente demonstrada a existência de risco ou de agentes nocivos à saúde no local de trabalho, devidamente atestado por laudo pericial. 
	12. Apenas a título de racionalidade administrativa, esta Corte de Contas tem aceitado, sem necessidade de comprovação, a averbação do tempo de atividade insalubre realizada de ofício pelo órgão de origem em relação a cargos cujo exercício, presume-se, envolve atividades de risco para a higidez física, como no caso dos servidores que trabalham na área de saúde a exemplo dos médicos, odontólogos, auxiliares de enfermagem e agentes de saúde pública, conforme dito pelo MinistroRelator no voto condutor do Acórdão 911/2014-TCU-Plenário. 
	13. No que tange à contagem ponderada de períodos de contribuição após a publicação da Lei 8.112/1990, o Supremo Tribunal Federal (STF) concedeu ordens injuncionais para reconhecer a mora do Poder Público quanto à edição da lei que disciplina o artigo 40, § 4º, inciso III, da Constituição Federal, garantindo aos filiados da entidade sindical o direito de ter seus pedidos de aposentadoria especial analisados pela autoridade administrativa competente à luz do artigo 57 da Lei n. 8.213/1991. 
	14. Resolvendo a questão da mora legislativa quanto ao disposto do artigo 40, § 4º, inciso III, da Constituição Federal, o STF editou a Súmula Vinculante 33, onde foi suprida a lacuna deixada pelo Poder Público relativa à edição da lei complementar que regulamenta o supramencionado dispositivo constitucional. 
	15. A Súmula Vinculante 33 possui o seguinte conteúdo: 
	'Aplica-se ao servidor público, no que couber, as regras do regime geral da previdência social sobre aposentadoria especial de que trata o artigo 40, § 4º, inciso III, da Constituição Federal, até a edição de lei complementar específica.' 
	16. Assim, o argumento de que não há edição de lei complementar que regulamente o artigo 40, § 4º, inciso III, da Constituição Federal, para se aceitar o deferimento de aposentadoria especial não mais se sustenta, considerando o conteúdo da Súmula Vinculante 33 do STF. 
	17. É preciso esclarecer que os MI 880-9 e a Súmula Vinculante 33 reconhecem a omissão legislativa do artigo 40, § 4º, inciso III, da Constituição Federal. Assim, para as aposentadorias estatutárias especiais deferidas com base nesse fundamento, deverão ser observados os mesmos critérios para as aposentadorias especiais deferidas àqueles vinculados ao regime geral de previdência social, nos termos do artigo 57 da Lei n. 8.213/1991. 
	18. Desse modo, não é possível a averbação de tempo insalubre após o advento da Lei 8.112/1990 e o aproveitamento para a aposentadoria de servidores com fundamento no art. 3º da Emenda Constitucional 47. Pois, não se trata da aposentadoria especial referida no artigo 40, § 4º, inciso III, da Constituição Federal, que está regulamentada pelos MIs 880-9 (além dos Mandados de Injunção 1071-4, 1442-6 e 3389) e Súmula Vinculante 33. 
	19. O próprio STF já decidiu que a concessão de aposentadoria especial prevista no art. 40, § 4º da Constituição Federal, não garante a contagem ponderada de tempo de serviço diferenciada ao servidor público, mas tão somente o efetivo gozo da aposentadoria especial: 
	Conversão de tempo especial em comum e Súmula Vinculante 33 
	'Saliente-se, ademais, que a Súmula Vinculante 33 apenas garantiu aos servidores públicos o direito de aposentadoria especial, mas não a conversão do tempo de serviço especial em comum. Confira-se a redação do enunciado: (...) 
	De fato, o Supremo Tribunal Federal, por reiteradas vezes, em sede de mandado de injunção (em que se firmou o entendimento consubstanciado na Súmula Vinculante 33) , se pronunciou acerca da ilegitimidade da utilização dessa via processual com o fim de se obter desde logo a contagem diferenciada de tempo de serviço para servidores públicos.' (ARE 793.144 ED-segundos, Relator Ministro Teori Zavascki, Segunda Turma, julgamento em 30.9.2014, DJe de 13.10.2014) . 
	Mandado de injunção e contagem diferenciada de tempo.'
	Com efeito, a jurisprudência dessa Corte assentou o não cabimento de mandado de injunção que visa a contagem diferenciada e posterior averbação de tempo do serviço prestado em condições especiais, uma vez que não há previsão constitucional da referida contagem.' (MI 1.278 AgR, Relator Ministro Gilmar Mendes, Tribunal Pleno, julgamento em 30.4.2014, DJe de 19.5.2014) . 
	20. Cumpre ainda citar para a análise dos atos em tela a Súmula TCU 245 na qual o TCU firmou o entendimento de que é irregular a conversão, com ponderação, de tempo de magistério para a obtenção de aposentadoria, consoante a seguinte redação: Não pode ser aplicada, para efeito de aposentadoria estatutária, na Administração Pública Federal, a contagem ficta do tempo de atividades consideradas insalubres, penosas ou perigosas, com o acréscimo previsto para as aposentadorias previdenciárias segundo legislação própria, nem a contagem ponderada, para efeito de aposentadoria ordinária, do tempo relativo a atividades que permitiriam aposentadoria especial com tempo reduzido.
	21. Constitui exceção a essa regra, a atividade docente exercida até 9/7/1981. É que a atividade de magistério, classificada como penosa pelo Decreto 53.831/1964 (o que, automaticamente, ensejava a contagem ponderada do tempo de serviço) , deixou de ser com a promulgação da Emenda Constitucional 18/1981. Esse entendimento foi reconhecido pelo STF, consoante as decisões a seguir transcritas: 
	'PREVIDENCIÁRIO. AGRAVO REGIMENTAL NO RECURSO EXTRAORDINÁRIO COM AGRAVO. MAGISTÉRIO. CONVERSÃO DO TEMPO DE SERVIÇO ESPECIAL EM COMUM. SERVIÇO PRESTADO ANTES DA EC 18/81. POSSIBILIDADE. 1. No regime anterior à Emenda Constitucional 18/81, a atividade de professor era considerada como especial (Decreto 53.831/64, Anexo, Item 2.1.4) . Foi a partir dessa Emenda que a aposentadoria do professor passou a ser espécie de benefício por tempo de contribuição, com o requisito etário reduzido, e não mais uma aposentadoria especial. 2. Agravo regimental a que se dá parcial provimento' (ARE 742005 AgR, Rel. Min. Teori Zavascki, Segunda Turma, DJE 1/4/2014) . 
	'Recurso extraordinário com agravo. Repercussão geral da questão constitucional reconhecida. Reafirmação de jurisprudência. 2. Direito Previdenciário. Magistério. Conversão do tempo de serviço especial em comum. 3. Impossibilidade da conversão após a EC 18/81. Recurso extraordinário provido' (ARE 703.550 AgR, Rel. Min. Gilmar Mendes, Plenário, DJE 21/10/2014) .
	22. Desse modo, não pode ser aplicada, para efeito de aposentadoria estatutária, na Administração Pública Federal, a contagem ficta do tempo de atividades consideradas insalubres, penosas ou perigosas, com o acréscimo previsto para as aposentadorias previdenciárias segundo legislação própria, nem a contagem ponderada, para efeito de aposentadoria ordinária, do tempo relativo a atividades que permitiriam aposentadoria especial com tempo reduzido. 
	23. Considerando o entendimento exposto sobre a matéria, passa-se a análise de cada ato de aposentadoria. 
	Análise do ato de concessão de aposentadoria de José Luis Rocha Artigas (CPF 104.519.009- 87) . 
	24. Trata-se de ato de alteração da aposentadoria do ex-servidor da Universidade Federal do Paraná (UFPR) , consoante determinação do Acórdão 6363/2012-TCU-Segunda Câmara. 
	25. Naquela oportunidade, o Tribunal considerou ilegal o ato de aposentadoria do interessado em razão da inclusão indevida nos proventos do ex-servidor d percentual de 3,17% relativo à URV. Na mesma assentada, a Corte de Contas determinou o encaminhamento de novo ato livre da irregularidade apontada. 
	26. A Unidade Jurisdicionada deu fiel cumprimento à determinação do Tribunal (peça 10 do TC Processo 014.825/2010-4) quanto à supressão da rubrica irregular (percentual de 3,17%) e encaminhou o presente ato para a análise.
	 27. Em razão do exposto considera-se que os atos em tela podem receber a chancela de legalidade e o registro por esta Egrégia Corte. 
	Análise do ato de concessão de aposentadoria de José Soria Arrabal (CPF XXX.660.829-XX) 
	28. Quanto ao ato de aposentadoria do interessado, a Universidade Federal do Paraná utilizou critérios de contagem ponderada de tempo de serviço, sem, no entanto, esclarecer se amparada pela Súmula Vinculante 33 e ordens injuncionais deferidas ou período de tempo insalubre até o advento da Lei 8.112/1990. 
	29. A vigência do ato de aposentadoria do interessado ocorreu em 19/10/2011, data em que o interessado contava com 31 anos, 9 meses e 28 dias de contribuição no órgão, além de 1 ano, 7 meses e 7 dias de tempo de professor colaborador. 
	30. A Unidade Jurisdicionada averbou ainda 2 anos, 7 meses e 1 dias com fator de conversão de 0.4. Considerando a jurisprudência sobre o tema e o cargo ocupado pelo ex-servidor (Professor) , verifica-se que o tempo de averbado não possui suporte legal ou na jurisprudência pátria. 
	31. Desse modo, excluído o tempo averbado com fator de ponderação, o ex-servidor não conta com tempo de contribuição para a aposentadoria com o fundamento informado pela Universidade Federal de Uberlândia (art. 3º da Emenda Constitucional 47/2005) e, desta forma, o ato pode ser considerado ilegal, com a consequente negativa de registro. 
	32. Cumpre esclarecer que o interessado, atualmente, já conta com mais de 75 anos de idade, o que inviabilizaria o retorno do interessado a atividade. 
	Análise do ato de concessão de aposentadoria de Lidio Jair Ribas Centa (CPF XXX.352.889-XX) 
	33. No que tange ao ato de aposentadoria do interessado, a entidade de origem utilizou critérios de contagem ponderada referente ao exercício de atividades insalubres realizadas, como celetista, até o advento da Lei 8.112/1990 (Lei 8.112/1990) . 
	34. A vigência do ato de aposentadoria do interessado ocorreu em 21/10/2014, data em que o interessado contava com 34 anos, 10 meses e 2 dias de contribuição no órgão. Além de 1 ano, 6 meses de licenças que podem ser aproveitadas para fins de aposentadoria. 
	35. O controle interno justificou o parecer pela legalidade com a seguinte justificativa: Tendo em vista ON MPS/SEGEP nº 15, de 23/12/2013 e Despacho de Declaração de Atividade Especial, de 23/11/2015, e demais documentações apresentadas pela UFPR, informa-se que foi considerada a averbação de 942 dias de tempo insalubre referente ao período de 01/07/1984 a 11/12/1990 
	36. Contudo, caso seja excluído o tempo averbado em atividades insalubres realizadas entre 1/7/1984 a 11/12/1990 (conforme exposto pelo gestor de pessoal no ato) , o ex-servidor conta com tempo de contribuição para a aposentadoria com o fundamento informado pela Universidade Federal de Uberlândia (art. 3º da Emenda Constitucional 47/2005) e, desta forma, o ato pode ser considerado legal, com o consequente registro. 
	CONCLUSÃO 
	37. A abrangência e a profundidade das verificações levadas a efeito fundamentam convicção de que: 
	a) o ato de José Luis Rocha Artigas pode ser considerado legal, com o consequente registro pela Corte de Contas; 
	b) o ato de José Soria Arrabal deve ser considerado ilegal, tendo seu registro negado; 
	c) o ato de Lidio Jair Ribas Centa deve ser considerado legal, determinando o registro do ato de aposentadoria. 
	38. Deve-se dispensar a devolução dos valores indevidamente recebidos de boa-fé pelo interessado José Soria Arrabal, nos termos do Enunciado 106 da Súmula de Jurisprudência deste Tribunal. 
	39. Por fim, vale destacar que os atos em análise foram disponibilizados ao TCU há menos de cinco anos. Portanto, segundo o entendimento estabelecido no Acórdão 587/2011-TCU-Plenário, não é necessária a instauração do contraditório. 
	PROPOSTA DE ENCAMINHAMENTO 
	40. Ante o exposto, com fundamento nos arts. 71, inciso III, da Constituição Federal, 1 o , inciso V, e 39, incisos I e II, da Lei 8.443/1992 e 260, § 1º e 5º, do Regimento Interno do Tribunal de Contas da União, bem como art. 7º, § 4º da IN 78/2018, propõe-se: 
	a) considerar LEGAL e conceder o registro do ato de Jose Luis Rocha Artigas (CPF: XXX.519.009-XX) e Lidio Jair Ribas Centa (CPF: XXX.352.889-XX) . 
	b) considerar ILEGAL e recusar o registro do ato de José Soria Arrabal (CPF: 017.660.829- 04) ;
	c) determinar à Universidade Federal do Paraná que: 
	c.1) abstenha de realizar pagamentos para o ato ora apreciado pela ilegalidade, no prazo 15 (quinze) dias, contados a partir da ciência desta deliberação, sujeitando-se a autoridade administrativa omissa à responsabilidade solidária, nos termos do art. 262, caput, do Regimento Interno do TCU; 
	c.2) informe ao interessado: 
	c.2.1) o teor do Acórdão que vier a ser prolatado, encaminhando ao TCU, no prazo de trinta dias, comprovante da data de ciência pelo respectivo interessado, nos termos do art. 4º, § 3º, da Resolução - TCU 170/2004."
3.	Enfim, por intermédio do Exmo. Sr. Procurador Sérgio Ricardo Costa Caribé, o MPTCU anuiu à aludida proposta da unidade técnica, tendo lançado o seu parecer à Peça 8 nos seguintes termos:
	"Trata-se da apreciação, para fins de registro, de três atos de concessão de aposentadoria, emitidos pela Universidade Federal do Paraná. 
	2. A Secretaria de Fiscalização de Pessoal - Sefip, em pareceres uniformes às peças 6 e 7, propõe a ilegalidade do ato de José Soria Arrabal, tendo em vista a averbação de tempo de serviço ponderado, decorrente do exercício de atividades insalubres sem a apresentação de laudo pericial; e a legalidade dos demais atos constantes dos autos, em razão de que, com a retirada dos tempos ponderados indevidos, os interessados continuam preenchendo os requisitos exigidos pelos fundamento legais das suas aposentadorias. 
	3. Acerca da averbação de tempo ponderado decorrente do exercício de atividades insalubres, vale lembrar que, a partir dos Acórdão 911/2014-TCU-Plenário, relatados pelo Ministro Benjamin Zymler, este Tribunal passou a exigir a comprovação da legalidade desse tipo de averbação nos casos de ocupantes de cargos nos quais não se pode presumir que foram exercidos em atividades consideradas insalubres pelas normas da época. 
	4. Nesse sentido, transcreve-se a ementa do Acórdão 911/2014-TCU-Plenário, o qual considerou ilegal a aposentadoria tratada naqueles autos, por não ter sido apresentado nenhum comprovante oficial da situação insalubre do local de trabalho da interessada durante o período que se pretendia averbar, condição sine qua non para a obtenção do direito à contagem especial: 
	'PESSOAL. APOSENTADORIA. TEMPO DE ATIVIDADE INSALUBRE EXERCIDO ANTES DO ADVENTO DA LEI 8.112/1990. NECESSIDADE DE COMPROVAÇÃO DA CONDIÇÃO DE INSALUBRIDADE. SIMPLES PAGAMENTO INDISCRIMINADO DO ADICIONAL DE INSALUBRIDADE NÃO GERA DIREITO À CONTAGEM DO TEMPO DE ATIVIDADE ESPECIAL. CARGO DE NATUREZA EMINENTEMENTE ADMINISTRATIVA. NECESSIDADE DE APRESENTAÇÃO DE CERTIDÃO DO INSS, DA QUAL CONSTE A CONCESSÃO DO TEMPO DE ATIVIDADE INSALUBRE, UMA VEZ QUE SE REFERE A TEMPO PRESTADO JUNTO ÀQUELE REGIME DE PREVIDÊNCIA, O QUAL DEVERÁ COMPENSAR O REGIME PRÓPRIO DE PREVIDÊNCIA DOS SERVIDORES, NA PROPORÇÃO DOS ANOS DE CONTRIBUIÇÃO, NA FORMA DA LEI 9.796/1999. ALTERNATIVAMENTE, A TÍTULO DE RACIONALIDADE ADMINISTRATIVA, O ÓRGÃO PODERÁ ELE PRÓPRIO AVERBAR O TEMPO ESPECIAL, DESDE QUE AMPARADO EM LAUDO EMITIDO PELO MINISTÉRIO DO TRABALHO, OU DE PROFISSIONAL POR ELE CADASTRADO, QUE ATESTE AS CONDIÇÕES NAS QUAIS A ATIVIDADE DO SERVIDOR ERA EXERCIDA. ILEGALIDADE E NEGATIVA DE REGISTRO. DISPENSA DA DEVOLUÇÃO DOS VALORES INDEVIDAMENTE RECEBIDOS. DETERMINAÇÕES.'
	5. Além disso, no caso das atividades de magistério exercidas anteriormente à Lei 8.112/1990, o entendimento deste Tribunal tem sido no sentido de que não é necessário a apresentação de tal comprovação somente até 9/7/1981, data da publicação da EC 18/1981, a qual dissociou a aposentadoria de professor das regras que admitiam contagem diferenciada do tempo de serviço, a exemplo do Acórdão 2471/2016-TCU-Primeira Câmara, relatado pelo Ministro Benjamin Zymler, cujos trechos do voto que importam à presente análise, transcreve-se a seguir: 
	'8. Pois bem. A hipótese de contagem ponderada do tempo de magistério anterior à Lei 8.112/1990, ao argumento de que a atividade seria considerada penosa por expressa disposição legal, somente foi suscitada no pedido de reexame. Sobre o ponto, no voto condutor do Acórdão 1.639/2016, foi mencionada a posição contrária do STF, expressa em inúmeros julgados, como segue: 
	'A jurisprudência do Supremo Tribunal Federal assentou que a aposentadoria especial de professor pressupõe o efetivo exercício dessa função pelo tempo mínimo fixado na Constituição da República. Assim, para efeito de aposentadoria não é possível a conversão do tempo de magistério em tempo de exercício comum.' (RE 730.022/RS) 
	9. A propósito, todavia, impende especificar que foi apenas com a Emenda Constitucional 18/1981, publicada em 9/7/1981, que a aposentadoria de professor se dissociou das regras que admitiam, a título de penosidade, a contagem diferenciada do tempo de serviço. A partir dessa data, no âmbito do regime geral de previdência, para justificar eventual conversão de tempo de magistério em tempo comum, passou a ser necessária a comprovação de seu exercício em ambiente sujeito a agentes nocivos e insalubres. Tal é o entendimento assente na Suprema Corte, inclusive com repercussão geral reconhecida: 
	'PREVIDENCIÁRIO. AGRAVO REGIMENTAL NO RECURSO EXTRAORDINÁRIO COM AGRAVO. MAGISTÉRIO. CONVERSÃO DO TEMPO DE SERVIÇO ESPECIAL EM COMUM. SERVIÇO PRESTADO ANTES DA EC 18/81. POSSIBILIDADE. 1. No regime anterior à Emenda Constitucional 18/81, a atividade de professor era considerada como especial (Decreto 53.831/64, Anexo, Item 2.1.4) . Foi a partir dessa Emenda que a aposentadoria do professor passou a ser espécie de benefício por tempo de contribuição, com o requisito etário reduzido, e não mais uma aposentadoria especial. 2. Agravo regimental a que se dá parcial provimento." (ARE 742005 AgR, Rel. Min. Teori Zavascki, Segunda Turma, DJE 1/4/2014.) 
	'Recurso extraordinário com agravo. Repercussão geral da questão constitucional reconhecida. Reafirmação de jurisprudência. 2. Direito Previdenciário. Magistério. Conversão do tempo de serviço especial em comum. 3. Impossibilidade da conversão após a EC 18/81. Recurso extraordinário provido.' (ARE 703.550 AgR, Rel. Min. Gilmar Mendes, Plenário, DJE 21/10/2014.) 10. Dessa forma, em perfeita harmonia com o Acórdão 2008/2006-TCU-Plenário, tem-se que a data limite para conversão do tempo de serviço de magistério - qualificado como atividade penosa - em tempo comum é 9/7/1981.'	
	6. In casu, verifica-se que não consta dos autos a comprovação do exercício de atividades insalubres após 9/7/1981 para o servidor José Soria Arrabal. Dessa forma, com a retirada do tempo impugnado, o mesmo deixa de preencher os requisitos para a aposentadoria pleiteada no ato de alteração em análise. 
	7. Além disso, observa-se que tanto no ato como na ficha financeira do referido servidor consta uma parcela judicial relativa à URV (3,17%) , no valor de R$ 1.073,32, não absorvida pelos aumentos concedidos mais recentemente à carreira do servidor (peça 3, p. 2 e peça 6, p. 1) . 
	8. Sobre a referida parcela, vale lembrar que ela decorre da defasagem no cálculo da URV em dezembro/1994. Contudo, essa diferença de 3,17% foi estendida, por meio da Medida Provisória - MP 2.225-45/2001, a todos os servidores civis do Poder Executivo Federal, da seguinte forma: 
	'Art. 8º Aplica-se aos servidores civis do Poder Executivo Federal, extensivo aos proventos da inatividade e às pensões, nos termos do art. 28 da Lei nº 8.880, de 27 de maio de 1994, a partir de janeiro de 1995, o reajuste de vinte e cinco vírgula noventa e quatro por cento concedido aos servidores dos demais Poderes da União e aos Militares, deduzido o percentual já recebido de vinte e dois vírgula zero sete por cento. 
	Art. 9º A incorporação mensal do reajuste de que trata o art. 8º ocorrerá nos vencimentos dos servidores a partir de 1º de janeiro de 2002.'
	9. Assim, nos termos do artigo 9º da Medida Provisória 2.225-45/2001, a partir de 1º de janeiro de 2002, todos os servidores passaram a ter incorporado nos seus vencimentos o percentual a que alude o seu artigo 8º. Ademais, vale lembrar que, sobre a referida parcela, incidiu o disposto no artigo 10 da referida MP, que tem o seguinte teor: 
	'Art. 10. Na hipótese de reorganização ou reestruturação de cargos e carreiras, concessão de adicionais, gratificações ou qualquer outra vantagem de qualquer natureza, o reajuste de que trata o art. 8º somente será devido até a data da vigência da reorganização ou reestruturação efetivada, exceto em relação às parcelas da remuneração incorporadas a título de vantagem pessoal e de quintos e décimos até o mês de dezembro de 1994.'
	10. Cabe ressaltar também que a jurisprudência desta Corte é pacífica no sentido de que a URV (3,17%) não é devida nem mesmo se amparada em decisão judicial transitada em julgado, a exemplo do Acórdão 6739/2010-TCU-Primeira Câmara, relatado pelo Ministro Walton Alencar Rodrigues.
	11. Isso porque a sentença faz coisa julgada nos limites da situação fática (causa de pedir) posta na petição inicial. Assim, os termos da sentença valem somente enquanto não sobrevier alteração legislativa em relação à moldura legal existente por ocasião do ajuizamento da ação. 
	12. Ante o exposto, este membro do Ministério Público de Contas, em consonância com a Unidade Técnica, propõe a ilegalidade do ato do servidor José Soria Arrabal, negandolhe o registro; e a legalidade dos demais atos constantes dos autos, com as consequentes concessões dos seus registros."
É o Relatório.

não há.

Procurador Sérgio Ricardo Costa Caribé.

APOSENTADORIAS. INDEVIDA AVERBAÇÃO DO TEMPO DE ATIVIDADE INSALUBRE APÓS A LEI N.º 8.112, DE 1990. INDEVIDA CONTINUIDADE NA DESTACADA PERCEPÇÃO DA PARCELA A TÍTULO DE DECISÃO JUDICIAL SOB O PATAMAR DE 3,17% SEM A NECESSÁRIA ABSORÇÃO, ENTRETANTO, DIANTE DAS SUPERVENIENTES MODIFICAÇÕES NA ESTRUTURA REMUNERATÓRIA. ILEGALIDADE DO RESPECTIVO ATO. NEGATIVA DE REGISTRO. LEGALIDADE DOS DEMAIS ATOS. DETERMINAÇÕES.

APOSENTADORIA (APOS)

Secretaria de Fiscalização de Pessoal (Sefip).

Trata-se de aposentadorias deferidas pela Universidade Federal do Paraná sob as seguintes condições:
	Peça
	Número de Controle
	Data de Nascimento
	Tipo de Ato e de Aposentadoria
	Vigência
	Enviado ao TCU

	2
	José Luís Rocha Artigas
	10/7/1942
	alteração por aposentadoria voluntária
	1º/1/2013
	1º/10/2015

	3
	José Soria Arrabal
	19/10/1941
	alteração por aposentadoria voluntária
	19/10/2011
	7/10/2015

	4
	Lidio Jair Ribas Centa
	26/11/1948
	inicial por aposentadoria voluntária
	21/10/2014
	4/2/2016

2. 	De toda sorte, após a análise final do feito, a Sefip pugnou pela ilegalidade do respectivo ato diante da indevida averbação do tempo de atividade insalubre em prol de José Soria Arrabal pelo período de 2 anos, 7 meses e 1 dia, após a vigência da Lei n.º 8.112, de 11/12/1990, em desacordo com a jurisprudência do TCU, a exemplo dos Acórdãos 2.008/2006 e 911/2014, do Plenário, sem prejuízo de pugnar pela legalidade dos demais atos, já que, a despeito da retirada dos indevidos tempos ponderados, os interessados continuariam a preencher os requisitos exigidos pelos fundamentos legais para as correspondentes aposentadorias, tendo o MPTCU anuído a essa proposta.
3. 	O TCU pode incorporar o parecer da Sefip a estas razões de decidir.
4.	Bem se sabe que, em sintonia com o Acórdão 2008/2006-TCU-Plenário, o servidor público que, como celetista, exerceu no serviço público a atividade insalubre, penosa ou perigosa durante o período anterior à vigência da Lei n.º 8.112, de 1990, teria direito à contagem especial do tempo de serviço (contribuição) para o efeito de aposentadoria; mas, para a aludida contagem durante o período posterior ao advento da Lei n.º 8.112, de 1990, seria necessária a regulamentação do art. 40, § 4º, da Constituição de 1988 no sentido de definir os critérios e requisitos para a respectiva aposentadoria. 
5.	Ocorre, todavia, que os presentes atos de aposentadoria teriam resultado na percepção da integralidade dos proventos a partir da inadequada averbação do tempo de insalubridade, estando essa percepção em desacordo, pois, com a referida jurisprudência do TCU ante a indevida contagem do referido tempo em período posterior ao advento da Lei n.º 8.112, de 1990. 
6.	Não por acaso, a Sefip apontou que, a partir das informações descritas no ato à Peça 3, com a exclusão do suscitado período de insalubridade, o Sr. José Soria Arrabal contaria com 33 anos, 5 meses e 10 dias, não figurando esse período como suficiente, pois, para a concessão da aludida aposentadoria sob os proventos integrais, diante do fundamento informado para o aludido ato pelo art. 3º da EC n.º 47, de 2005, e, assim, deve ser anotada a ilegalidade do aludido ato de alteração de aposentadoria, sem prejuízo de esclarecer, como apontado pela Sefip, que o interessado já contaria com mais de 75 anos de idade, restando inviabilizado, então, o seu retorno à atividade para completar o tempo faltante.
7.	Por outro lado, tanto no aludido ato, quanto na ficha financeira em favor de José Soria Arrabal, subsistiria a parcela judicial como URV sob o patamar de 3,17% e o subjacente valor de R$ 1.073,32, não tendo sido absorvida pelos subsequentes reajustes ou aumentos deferidos em prol da carreira do servidor (Peça 3, fl. 2, e Peça 6, fl. 1) .
8.	O MPTCU salientou aí, nesse ponto, que, a despeito de ter resultado da suscitada decisão judicial transitada em julgado, a continuidade de pagamento do original reajuste em 3,17% padeceria de ilegalidade, pois teria sido indevidamente mantido após a edição da Medida Provisória n.º 2.225, de 2001, sem a necessária absorção da respectiva parcela pela posterior reestruturação remuneratória da carreira.
9.	Subsistiria a ilegalidade, pois, na referida continuidade de pagamento destacado dessa parcela, até porque, nos termos dos arts. 8º e 9º da aludida MP nº 2.225, de 2001, o acréscimo de 3,17% já deveria ter sido incorporado pelo reajuste ocorrido em 1º/1/2002, em face de o art. 10 dessa MP nº 2.225, de 2001, ter determinado que, diante da reorganização ou reestruturação de cargos e carreiras, a referida parcela deveria ser absorvida, tendo sido, contudo, inadequadamente mantida e, com isso, resultado no indevido bis in idem.
10. 	A determinação, então, para a supressão do correspondente pagamento dessa parcela sob o patamar de 3,17% não caracterizaria o eventual desrespeito à coisa julgada, já que configuraria a mera adequação dos vencimentos ou proventos em face da situação jurídica posterior, destacando, nesse ponto, que os fundamentos para a concessão do provimento jurisdicional teriam sido suprimidos pelas alterações legislativas subsequentes ante a sua inegável eficácia superveniente sobre a cláusula rebus sic stantibus inerente a todas as decisões judiciais em consonância com a jurisprudência do TCU, a exemplo dos Acórdãos 213/2012 e 2.998/2013, da 2ª Câmara, do Acórdão 6739/2010-TCU-Primeira Câmara, e do Acórdão 1857/2003-TCU-Plenário. 
11.	Ao conduzir, aliás, a prolação do referido Acórdão 213/2012-TCU-Segunda Câmara, o Ministro-Relator Augusto Nardes apresentou a sua manifestação no sentido de que: "os pagamentos dos percentuais relativos a planos econômicos, a exemplo da denominada URV (3,17%) , não se incorporam aos salários em caráter permanente, pois têm natureza de antecipação salarial, sendo devidos somente até a reposição das perdas salariais havidas no ano anterior, o que ocorre na primeira data-base posterior ao gatilho, conforme o Enunciado nº 322 do Tribunal Superior do Trabalho (TST)  ".
12.	Diante, enfim, da entrada do aludido ato no TCU há menos de 5 anos, não seria necessária a prévia oitiva do respectivo interessado, estando esse entendimento em plena consonância com a jurisprudência do STF (v.g.: MS-25.116 e MS-25.403) e com a exceção prevista na Súmula Vinculante nº 3 do STF, além de estar em sintonia com a jurisprudência do TCU (v. g.: Acórdão 587/2011-TCU-Plenário, entre outros) .
13.	O TCU deve assinalar a ilegalidade, portanto, do aludido ato de alteração da aposentadoria em favor de José Soria Arrabal, negando-lhe o respectivo registro, sem prejuízo de anotar a legalidade dos demais atos para lhes conceder o respectivo registro.
Ante o exposto, pugno pela prolação do Acórdão ora submetido a este Colegiado.
TCU, Sala das Sessões, em tagDataSessao.
Ministro-Substituto ANDRÉ LUÍS DE CARVALHO 
Relator